ACORDAO-COMPLETO-2438727

ACÓRDÃO 12497/2020 ATA 41/2020 - PRIMEIRA CÂMARA

VISTOS, relatados e discutidos estes embargos de declaração opostos por Edmilson Valada¿o de Oliveira contra o Acórdão 11787/2020-TCU-Primeira Câmara, por meio do qual o Tribunal conheceu e deu provimento parcial a recurso de reconsideração contra o Aco¿rda¿o 4.796/2019-TCU-Primeira Ca¿mara.
ACORDAM os Ministros do Tribunal de Contas da União, reunidos em Sessão da Primeira Câmara, diante das razões expostas pelo Relator, em:
9.1. com fundamento nos arts. 32, inciso II, e 34 da Lei 8.443/1992, conhecer e rejeitar os presentes embargos de declaração.
9.2. dar ciência deste acórdão ao embargante.

Embargos de Declaração opostos contra decisão que conheceu e deu provimento parcial em recurso acerca de tomada de contas especial relativa a convênio entre município e o Ministério do Turismo para a realização de evento regional. Análise das contrarrazões.

Primeira Câmara

Município de Marilac - MG.

3. Embargante: Edmilson Valadão de Oliveira (XXX.677.586-XX).

13.1. Ministros presentes: Walton Alencar Rodrigues (Presidente), Benjamin Zymler, Bruno Dantas (Relator) e Vital do Rêgo.
13.2. Ministros-Substitutos presentes: Augusto Sherman Cavalcanti e Weder de Oliveira.

ACORDAO-COMPLETO-2451240

Acórdão 3996/2021 - Primeira Câmara

BRUNO DANTAS

Ministro Bruno Dantas.

Trata-se de embargos de declaração opostos por Edmilson Valada¿o de Oliveira (peça 79) contra o Acórdão 11787/2020-TCU-Primeira Câmara, por meio do qual o Tribunal conheceu e deu provimento parcial a recurso de reconsideração contra o Aco¿rda¿o 4.796/2019-TCU-Primeira Ca¿mara.
Referido acórdão resultou no julgamento pela irregularidade das contas do ex-prefeito, bem como imputação de débito e aplicação de multa decorrente.
2.	Antes mesmo de ser notificado quanto ao teor do Acórdão 11787/2020-TCU-Primeira Câmara, Edmilson Valada¿o de Oliveira, mediante a atuação de seu procurador, opôs os presentes embargos em 27/10/2020 (peça 79) .
3.	Nesta oportunidade, o embargante alega que a deliberação recorrida estaria eivada de omissão acerca do enfretamento efetivo da arguição de prescrição da pretensão punitiva do TCU:
"No caso dos autos, a arguic¿a¿o acerca da prescric¿a¿o foi analisada de forma superficial, onde o Tribunal de Contas se reservou a reproduzir um Aco¿rda¿o (Aco¿rda¿o 1.441/2016-TCU) para afastar a prescric¿a¿o sem demonstrar que o julgado guarda correlac¿a¿o com o caso em epi¿grafe, o que e¿ gravi¿ssimo, visto que em um processo democra¿tico o Julgador deve enfrentar detidamente todas as mate¿rias arguidas, bem como utiliza¿-las para a construc¿a¿o do provimento final. 
Outrossim, o artigo 489 do CPC de 2015 estabelece que na¿o se considera fundamentada qualquer decisa¿o judicial que se limitar a invocar precedente ou enunciado de su¿mula, sem identificar seus fundamentos determinantes nem demonstrar que o caso sob julgamento se ajusta a¿queles fundamentos (...) ."
4.	Alega também que haveria contradição no que tange à irregularidade das contas e aplicação de multa:
"Eminentes Julgadores, se na¿o ha¿ o dever se restituic¿a¿o do valor imputado, tambe¿m na¿o deve prosperar a condenac¿a¿o de multa, bem como a manutenc¿a¿o da irregularidade das contas, visto que, uma vez o conve¿nio sendo executado de forma regular na¿o pode o requerido ser condenado a nenhum tipo de pena, por menor que seja. 
Eminente Julgadores, o entendimento quanto a¿ responsabilizac¿a¿o do gestor por supostos erros no certame na¿o merece guarida, haja vista que na¿o pode ser exigido do gestor, que anteriormente a¿ ratificac¿a¿o analise previamente a legalidade do mesmo, para posteriormente praticar os atos de adjudicac¿a¿o e homologac¿a¿o, ate¿ porque o gestor na¿o tem legitimidade e compete¿ncia para fazer tal ana¿lise. 
Ora, o requerido na¿o possui formac¿a¿o juri¿dica, ou seja, na¿o possui capacidade para verificar se um processo licitato¿rio possui vi¿cios ou na¿o. Em raza¿o disso, o gestor municipal seguiu as orientac¿o¿es contidas no parecer existente no processo de inexigibilidade, vindo a ratificá-la, crendo que o procedimento na¿o tinha nenhuma irregularidade, ate¿ porque a Assessoria Juri¿dica atestou a regularidade do procedimento licitato¿rio. 
Como a Assessoria Juri¿dica do Munici¿pio atestou a legalidade do procedimento de contratac¿a¿o dos artistas, na¿o restou outra alternativa ao gestor sena¿o ratificar a inexigibilidade de licitac¿a¿o. Se o procedimento adotado tivesse alguma irregularidade caberia ta¿o somente à Assessoria Juri¿dica apontar a eventual irregularidade e na¿o o gestor que na¿o tinha conhecimento juri¿dico. Sendo assim, na¿o pode o requerido ser penalizado por ato estanho a¿s suas func¿o¿es e responsabilidade." 
5.	Diante da pretensa relevância das questões aduzidas, o embargante finaliza o expediente com o seguinte pedido:
"Diante do exposto, requer de Vossas Excele¿ncias que os embargos sejam conhecidos e providos, com efeitos infringentes, para sanar a contradic¿a¿o e omissa¿o apontada, para que seja acolhida a preliminar de prescric¿a¿o, tendo em vista que na data da instaurac¿a¿o da TCE ja¿ tinha transcorrido mais de 05 (cinco) anos e, com isso, determinar o arquivamento do feito. 
Vencida a prescric¿a¿o arguida, requer que os Embargos sejam conhecidos e providos, para sanar a contradic¿a¿o apontada e afastar a condenac¿a¿o de multa imposta, bem como para declarar as contas como regulares, visto que o Conve¿nio foi executado nos exatos termos do termo de ajuste celebrado entre as partes." 
É o relatório.

Márcio Berto Alexandrino de Oliveira (121.673/OAB-MG) e outros, representando Edmilson Valadão de Oliveira.

Subprocurador-Geral Paulo Soares Bugarin.

TOMADA DE CONTAS ESPECIAL. CONVE¿NIO. MINISTE¿RIO DO TURISMO. EVENTO REGIONAL. INEXIGIBILIDADE DE LICITAC¿A¿O COM CARTAS DE EXCLUSIVIDADE. NA¿O DEMONSTRAC¿A¿O DE NEXO CAUSAL NO PAGAMENTO DOS CACHE¿S ARTI¿STICOS. IRREGULARIDADE DAS CONTAS. DE¿BITO. MULTA. RECURSO DE RECONSIDERAC¿A¿O. CONHECIMENTO. PROVIMENTO PARCIAL. AFASTAMENTO DO DE¿BITO E DA MULTA FUNDAMENTADA NO ART. 57 DA LEI 8.443/1992. SUBSISTE¿NCIA DA IRREGULARIDADE RELATIVA A¿ INEXIGIBILIDADE DE LICITAC¿A¿O. MULTA FUNDAMENTADA NO ART. 58 DA LEI 8.443/1992. EMBARGOS DE DECLARAÇÃO. AUSÊNCIA DE CONTRADIÇÃO, OBSCURIDADE OU OMISSÃO. CONHECIMENTO E REJEIÇÃO.

TOMADA DE CONTAS ESPECIAL (TCE)

Secretaria de Recursos (SERUR); Secretaria de Controle Externo de Tomada de Contas Especial (SecexTCE).

Trata-se de embargos de declaração opostos por Edmilson Valada¿o de Oliveira (peça 79) contra o Acórdão 11787/2020-TCU-Primeira Câmara, por meio do qual o Tribunal conheceu e deu provimento parcial a recurso de reconsideração contra o Aco¿rda¿o 4.796/2019-TCU-Primeira Ca¿mara. 
A decisão reformada refere-se a tomada de contas especial que originalmente resultara no julgamento pela irregularidade das contas do embargante, bem como imputação de débito e aplicação de multa, em razão da não comprovação do nexo de causalidade entre as despesas realizadas e os recursos federais repassados para a execução do Convênio 212/2008 (Siafi 625929) , firmado entre o Ministério do Turismo (MTur) e o município de Marilac/MG para a realização do evento intitulado "Festa de São João".
Ao reanalisar o caso, observei que o convênio em tela havia sido celebrado em 2008, portanto antes da Portaria MTur 153/2009, que passou a exigir, na prestação de contas, os documentos comprobatórios do efetivo recebimento do cachê pelos artistas.
Desse modo, embora não fosse esse o posicionamento que vinha adotando nos processos de minha relatoria, ponderei que em convênios celebrados antes do citado normativo, o Tribunal deveria admitir a composição do nexo de causalidade com os documentos que comprovem o pagamento à empresa contratada, sem necessidade de apresentar os recibos dos cachês, já que isso não era exigido do gestor à época. Ressalto que esse entendimento foi decorrente de evolução jurisprudencial desta Corte, recentemente prolatada por meio do Acórdão 1892/2020-TCU-Plenário.
Por consequência, na presença de elementos capazes de elidir o débito anteriormente imputado ao ex-prefeito, mas remanescendo a ilegalidade da contratação por inexigibilidade de licitação, este Colegiado decidiu manter a irregularidade das contas e reduzir a multa aplicada, fundamentada agora no art. 58, inciso II, da Lei 8.443/1992 (Acórdão 11787/2020-TCU-Primeira Câmara) .
Nesta oportunidade, o embargante alega que a supracitada deliberação recorrida estaria eivada de omissão acerca do enfretamento efetivo da arguição de prescrição da pretensão punitiva do TCU.
Entende o embargante que este Colegiado teria analisado a arguição da prescrição de forma superficial por apenas reproduzir o Acórdão 1441/2016-TCU-Plenário, sem demonstrar que o julgado guarda correlação com o caso deste processo. Cita o art. 489 do Código de Processo Civil, que discorre sobre os elementos essenciais da sentença.
Alega também que haveria contradição no que tange à irregularidade das contas e aplicação de multa, já que a decisão foi pela inexistência de débito.
Retoma o argumento no sentido de que o ex-prefeito não possuiria formação jurídica para identificar vícios em um processo licitatório, razão pela qual foram acatadas as orientações da assessoria jurídica do município no parecer acerca do processo de inexigibilidade. 
Satisfeitos os requisitos atinentes à espécie, os presentes embargos devem ser conhecidos, com fundamento nos arts. 32, inciso II, e 34 da Lei 8.443/1992.
Inicialmente, acerca da natureza dos embargos declaratórios, julgo relevante transcrever o seguinte excerto do elucidativo Acórdão 3339/2013-TCU-Primeira Câmara:
"A omissão para o acolhimento dos declaratórios é a que diz respeito à questão que deveria ter sido apreciada pelo colegiado mas não o foi. Não constitui omissão ou contradição a adoção de entendimento diverso do preferido pela parte, segundo seus próprios critérios de justiça e de acordo com sua particular interpretação das leis e da jurisprudência. Não há falar em omissão quando o acórdão analisa todas as questões submetidas a exame e as decide com base em teses jurídicas, jurisprudência, interpretação de leis e análise dos fatos que são diversos dos que os jurisdicionados entendem como mais adequados.
 (...) a contradição deve estar contida nos termos do decisum atacado, este compreendido no âmbito desta Corte como o conjunto: Relatório, Voto e Acórdão. Não cabe alegação de contradição entre o acórdão embargado e 'doutrina', 'jurisprudência' ou mesmo 'comando legal'. A alegação é pertinente em recurso de reconsideração ou pedido de reexame, no qual o comando atacado é contrastado com a jurisprudência, a doutrina e o ordenamento jurídico. Entretanto, é descabida em embargos de declaração, cuja única finalidade é esclarecer ou integrar a decisão embargada, excepcionalmente modificando-a."
Dito isso, observo que no tocante à prescrição da pretensão punitiva desta Corte de Contas, não há a alegada omissão. O argumento foi suficientemente enfrentado na instrução da Secretaria de Recursos e acolhido no voto condutor do acórdão embargado, conforme trecho transcrito (peça 77) :
"10. Primeiramente, afasto a alegada prescrição da pretensão punitiva desta Corte. Conforme posto nos pareceres precedentes, à luz do parâmetro delineado pelo Acórdão 1441/2016-TCU-Plenário, a sanção administrativa aplicada ao responsável pelo Tribunal não estaria prejudicada pelo manto prescricional, uma vez que a irregularidade apurada nestes autos ocorreu em 27/6/2008, o ato que ordenou a citação se deu em 12/2/2016 (peças 23 e 24) e o acórdão recorrido foi prolatado na sessão de 25/6/2019. 
11. Portanto, o lapso de tempo entre os fatos inquinados até a interrupção da prescrição e desta até a prolação do acórdão sancionatório é inferior ao decêndio considerado no paradigmático acórdão."
O citado Acórdão 1441/2016-TCU-Plenário refere-se à uniformização jurisprudencial que estabeleceu a prescrição decenal para a pretensão punitiva do Tribunal de Contas da União, conforme prazo geral indicado no art. 205 do Código Civil, contada a partir da data de ocorrência da irregularidade sancionada e interrompida com o ato que ordenar a citação da parte.
O caso concreto foi devidamente enquadrado à regra estabelecida na paradigmática decisão, não caracterizando omissão o fato de não terem sido adotadas as teses e interpretações preferidas pelo embargante.
Ainda, não há incoerência entre afirmações contidas na motivação ou entre proposições da parte decisória, nem entre alguma asserção proferida nas razões de decidir e o dispositivo.
Ao contrário, a instrução da Secretaria de Recursos analisou com propriedade os pressupostos para a manutenção do julgamento pela irregularidade das contas e da aplicação de multa (peça 71, p. 12-13) :
"14.2. A análise constante de tópico próprio desta instrução resulta em proposta de afastamento do débito imputado ao recorrente, o que impediria o julgamento com base na alínea 'c' do art. 16. Entretanto, permanece a alínea 'b' como fundamento para manter o julgamento das contas como irregulares, ante o desvio na condução do procedimento de contratação direta da pessoa jurídica representante dos artistas (inexigibilidade de licitação) em desacordo com os pressupostos da Lei 8.666, art. 25, III. 
14.3. Nesse passo, não há razão para alterar o teor do julgamento formado na referida decisão quanto à irregularidade das contas, mas apenas para limitar-lhe o fundamento legal ao art. 16, III, alínea 'b', da Lei 8.443/1992, fundamento normativo que já constava da decisão recorrida.
 (...) 
16.2. De outro lado, depreende-se do voto que guiou a decisão recorrida que, dentre outros fundamentos, a irregularidade referente à indevida inexigibilidade de licitação, por meio de utilização de instrumento precário para demonstrar inequivocamente a exclusividade na representação dos artistas, permeou as razões de decidir que culminaram na condenação em débito. Esse foi um dos pontos principais que levaram o e. Relator a quo a divergir da unidade técnica de origem e do MP/TCU, que propunham já àquela época o afastamento do débito. Este fundamento fático-jurídico (circunstância de fato qualificada pelo direito) da sanção veiculada no acórdão impugnado remanesce presente porque não justificada de forma convincente a violação do ordenamento jurídico (Lei 8.666/1993, art. 25, III) , mesmo após todas as manifestações do recorrente nos autos até aqui. Nesse quadro, apesar de haver razão para elidir o débito propriamente dito (parágrafos 8 a 12 desta instrução) , haveria ainda fundamento para, a juízo do e. Colegiado julgador, eventualmente manter aplicação de multa ao recorrente, alterando-se apenas o fundamento normativo-legal (dispositivo de lei) para o art. 58, da Lei 8.443/1992."
A contradição a ensejar embargos de declaração deve ser interna ao julgado, o que não se verifica neste caso. A fundamentação dada na instrução foi incorporada às razões de decidir deste Colegiado e se mostra coerente com o dispositivo, conforme se observa no voto condutor da deliberação:
"12. No que concerne à irregularidade ensejadora do débito, tenho defendido que a apresentação de documento que confere exclusividade ao empresário do artista somente para o dia e a localidade do evento (geralmente chamado de autorização/atesto/carta de exclusividade, mas não de contrato de exclusividade) não atende aos pressupostos estabelecidos no inciso III do art. 25 da Lei 8.666/1993 para contratação direta por inexigibilidade.
13. Ao apreciar consulta formulada a esta Corte pelo MTur, mediante o Acórdão 1435/2017-TCU-Plenário, este Tribunal concluiu que essa forma de proceder representa grave impropriedade na execução convenial, ainda que, por si só, não dê ensejo à condenação em débito, cabendo, para isso, apurar a efetiva realização da apresentação contratada e, mais importante, o nexo de causalidade entre os recursos federais repassados ao convênio e o seu concreto recebimento pelo artista ou por seu representante devidamente habilitado. 
 (...) 
16. Sendo assim, na presença de elementos capazes de elidir o débito anteriormente imputado ao recorrente, mas remanescendo a ilegalidade da contratação por inexigibilidade de licitação, deve-se manter a irregularidade das contas e reduzir a multa aplicada para R$ 10.000,00, fundamentando-as, respectivamente, nos arts. 16, inciso III, alínea 'b' e 58, inciso II, da Lei 8.443/1992. 
17. Vale ressaltar que a alteração dos fundamentos jurídicos não configura a ocorrência de reformatio in pejus, pois a condenação se refere aos mesmos fatos anteriormente imputados e que restaram incólumes após a análise do recurso."
Quanto aos argumentos relacionados à incapacidade do ex-prefeito em detectar irregularidades no processo licitatório, também não se vislumbra omissão ou contradição na decisão, visto que, na análise do recurso à peça 71, foi mantido o posicionamento da instrução de peça 34, p. 6:
"32.4. Além disso, consignou-se que, apesar de o Sr. Edmilson Valadão de Oliveira ter consultado a assessoria jurídica municipal, visando sustentar a tese de inexigibilidade de licitação (peça 11, p. 59-61) , tal matéria seria de simples entendimento na situação em apreço. Assim, considerando o nível de prudência de um homem médio, o então prefeito tinha condições de saber que as cartas de exclusividade visavam burlar a disposição da Lei 8.666/1993, e que as bandas não possuíam notoriedade/consagração suficiente para justificar a não ocorrência de licitação. Dessa forma, a posição daquela assessoria jurídica não eximia a responsabilidade do ex-prefeito."
Em verdade, as presentes razões recursais já foram analisadas na deliberação recorrida e todas as questões foram decididas, não caracterizando vícios o fato de não terem sido adotadas as teses e interpretações preferidas pelo embargante.
Na realidade, ficou claro que a maioria das ilações lançadas consistem em tentativa de rediscutir o mérito da matéria decidida por este Colegiado. Contudo, tal finalidade é incabível na espécie recursal eleita, a qual é via estreita destinada tão somente a integrar ou esclarecer a decisão impugnada. Se o embargante quer demonstrar seu inconformismo com o resultado do julgamento e reinstalar a discussão jurídica já apreciada pelo Tribunal, deverá fazê-lo pelas vias recursais adequadas, pois extrapola os limites dos embargos de declaração o rejulgamento da causa.
De tal modo que, inexistindo as alegadas contradições e omissões, e não havendo sido identificados outros vícios a serem sanados na deliberação atacada, devem ser rejeitados os presentes embargos.
	Ante o exposto, voto por que o Tribunal adote o Acórdão que ora submeto à deliberação deste Colegiado.
TCU, Sala das Sessões Ministro Luciano Brandão Alves de Souza, em 17 de novembro de 2020.
Ministro BRUNO DANTAS 
Relator